臺灣士林地方法院民事判決  
111年度訴字第7號
原      告  朱淑禎  
訴訟代理人  劉永培律師
            陳正榮  
被      告  蔡杉林  

            蔡宗春  

            蔡陳英  
            蔡秋桂  
            蔡素蘭  
            廖美女  
00000000000000
            蔡志良  

            蔡志聰  

            蔡雅玲  
            蔡郭玉首
            蔡素𡚱  
            蔡梅杏  

            蔡永富  

            蔡麗惠  
            林政宏  

兼上
十一人共同
訴訟代理人  蔡志信  
被      告  蔡明輝  
            蔡明煌  
            蔡美玉  
            章春霜  
            蔡亞芸  
            蔡志偉  
            蔡政達  

            陳秀霞  
            蔡豐旭即蔡政錡

            蔡逸翔  
            林群淵  
            林宏洋  
            林麗寬  
            蔡永田  
            劉雅玲  
兼上一人
訴訟代理人  蔡錦坤  

被      告  王素枝兼蔡美麗之繼承人


            賀目史即蔡美麗之繼承人



            蔡淑芬即蔡美麗之繼承人

            蔡華芳即蔡美麗之繼承人

            蔡政弘兼蔡美麗之繼承人


            蔡美枝兼蔡美麗之繼承人





            蔡美敏兼蔡美麗之繼承人





            蔡褚寶珠
            蔡智偉  

            蔡旻憲  


            蔡林玉春即蔡美麗之繼承人


兼
上七人共同
訴訟代理人  蔡瑞文兼蔡美麗之繼承人

被      告  蔡閔而即蔡美麗之繼承人


            蔡昌明即蔡美麗之繼承人


            蔡唐惠即蔡清祥之繼承人

            蔡弘信即蔡清祥之繼承人

            蔡弘傑即蔡清祥之繼承人


上列當事人間請求分割共有物事件，本院於民國111年10月13日
言詞辯論終結，判決如下：
    主  文
被告賀目史、王素枝、蔡林玉春、蔡美枝、蔡美敏、蔡政弘、蔡
淑芬、蔡華芳、蔡瑞文、蔡閔而、蔡昌明應就被繼承人蔡美麗所
遺留如附表一所示之土地（應有部分為九百六十分之一）辦理繼
承登記。
如附表二所示之人共有如附表一所示土地應予變賣，所得價金由
按附表二「權利範圍」欄所示比例分配。
原告其餘之訴駁回。
訴訟費用由附表二所示之人按附表二「權利範圍」欄所示比例負
擔。
    事實及理由
一、被告蔡杉林、蔡宗春、蔡陳英、蔡志信、蔡秋桂、蔡明輝、
    蔡明煌、蔡美玉、章春霜、蔡亞芸、蔡志偉、蔡政達、陳秀
    霞、蔡豐旭即蔡政錡、蔡逸翔、林群淵、林宏洋、林麗寬、
    蔡永田、王素枝兼蔡美麗之繼承人、賀目史即蔡美麗之繼承
    人、蔡淑芬即蔡美麗之繼承人、蔡華芳即蔡美麗之繼承人、
    蔡閔而即蔡美麗之繼承人、蔡唐惠即蔡清祥之繼承人、蔡弘
    傑即蔡清祥之繼承人經合法通知，未於最後一次言詞辯論期
    日到場，核無民事訴訟法第386條所列各款情事，爰依原告
    之聲請，准由其一造辯論而為判決。
二、原告起訴主張：兩造為附表一所示新北市○○區○○段000地號
    土地（下稱系爭土地）之共有人，就系爭土地之使用無法達
    成共識，系爭土地又無因使用目的而有不能分割之情事，且
    兩造亦未以契約訂有不分割之期限，爰依民法第823條、第8
    24條規定，提起本件訴訟，訴請分割系爭土地，分割方法依
    附圖一所示等語，並聲明：㈠賀目史、王素枝、蔡林玉春、
    蔡美枝、蔡美敏、蔡政弘、蔡淑芬、蔡華芳、蔡瑞文、蔡閔
    而、蔡昌明應就蔡美麗所遺留系爭土地應有部分九百六十分
    之一辦理繼承登記；㈡標註161-A部分土地分歸原告單獨所有
    ；標註161-B部分土地分歸蔡美玉、章春霜依其應有部分比
    例維持共有；標註161-C部分土地則由蔡明輝、蔡明煌所有
    ；標註161-D部分土地歸由蔡錦坤所有；標註161-E部分土地
    歸由劉雅玲所有；其餘標註161-F部分土地由其餘被告依應
    有部分比例維持共有，如其餘被告不願意維持共有，請准予
    變價分割，所得價金按渠等應有部分比例分配。
三、被告答辯如下：
  ㈠蔡明輝、蔡明煌則以：伊同意分割系爭土地，惟原告起所提
    出之分割方法不當侵害其他共有人權益，故不同意原告所提
    之分割方案；其次，被告願維持共有關係或單獨分割利用，
    分割方案如附圖二所示等語（見本院卷一第428頁至第442頁
    ）
　㈡蔡志信、蔡素蘭、廖美女、蔡志良、蔡志聰、蔡雅玲、蔡郭
    玉首、蔡素𡚱、蔡梅杏、林政宏、蔡永富、蔡麗惠等12人則
    以：伊不同意分割系爭土地，且原告所提出分割方法亦不當
    侵害其他共有人權益，故不同意原告所主張維持共有關係等
    語（見本院卷一第54頁至第56頁）。
  ㈢蔡錦坤、劉雅玲則以：伊不同意負擔訴訟費用；又被告受贈
    緊鄰系爭土地之同段138地號土地（權利範圍四分之一），
    劉雅玲亦同時為上開二筆土地之共有人，願分割與劉雅玲比
    鄰使用，故請求依附圖三所示分割系爭土地等語（見本院卷
    一第410頁、卷二第93頁至第95頁）。
　㈤蔡閔而、蔡昌明則以：伊不具有本件訴訟之當事人適格等語
    （見本院卷一第120頁）。
  ㈥蔡瑞文等8人則以：兩造間並無不能協議分割系爭土地之情事
    ；其次，伊不同意分割系爭土地，亦不同意原告所提之分割
    方案；又161-B、161-C部分土地緊鄰多筆被告及其宗親所有
    之土地，為期經濟效用最大化，理應擴大開發面積，如無金
    錢賠償，同意維持共有等語（見本院卷一第226頁至第230頁
    、卷二第32頁）
　㈦蔡美玉、章春霜則以：同意原告分割方案等語（見本院卷一
    第402頁）
　㈧陳秀霞、林群淵、林宏洋則以：同意分割，但不願維持共有
    等語（見本院卷二第29頁）。
　㈨蔡昌明、蔡弘信則以：不同意分割，亦不同意原告所提出分
    割方式等語（見本院卷二第148頁）。
四、得心證之理由： 
  ㈠原告主張與被告同為系爭土地之共有人，然蔡清祥死亡後，
    其應有部分全部為蔡弘信所繼承，有土地建物查詢資料可資
    為憑（見本院限制閱覽卷），是以，原告另追加蔡清祥繼承
    人蔡唐惠、蔡弘傑為本件被告（見本院卷二第123頁），然
    渠二人並非系爭土地共有人，顯不具當事人適格，此部分自
    應予以駁回，先予敘明。
  ㈡蔡閔而、蔡昌明雖抗辯蔡美麗尚有兩名直系血親卑親屬存在
    ，渠等並非蔡美麗之繼承人，而不具備當事人適格云云，（
    見本院卷一第120頁），然而，經本院向臺北市國稅局函查
    蔡美麗遺產稅相關資料後，可知蔡美麗並無子嗣，僅有配偶
    賀目史一人，故配偶與其兄弟姐妹蔡孟義、蔡政男、蔡美枝
    、蔡美敏、蔡政弘為蔡美麗之繼承人（見本院卷一第280頁
    ），其中蔡孟義、蔡政男嗣後死亡，再轉由渠等配偶及子女
    繼承，又蔡閔而、蔡昌明為蔡政男之子女（見110年度湖司
    調字第162號卷第151頁），自應繼承，並無被告所辯當事人
    不適格之情事。
　㈢按分割共有物乃直接對共有物之權利有所變動，性質上屬處
    分行為，故共有不動產之共有人中有已死亡者，依民法第75
    9條規定，其繼承人，自非先經繼承登記，不得訴請分割共
    有物，惟於該繼承人為被告之情形，為求訴訟之經濟，原告
    可請求繼承登記及分割共有物之訴一併提起，即以一訴請求
    該死亡共有人之繼承人辦理繼承登記並請求該繼承人於辦理
    繼承登記後，與原告及其餘共有人分割共有之不動產（最高
    法院69年台上字第1134號判例、68年度第13次及70年度第2
    次民事庭會議決議可資參照）。經查，蔡美麗死亡後，其繼
    承人迄未就所遺系爭土地應有部分九百六十分之一辦理繼承
    登記，故原告為分割系爭土地，併同訴請其繼承人就蔡美麗
    應有部分辦理繼承登記，以分割共有物，即屬有據。
　㈣次按各共有人，除法令另有規定外，得隨時請求分割共有物
    。但因物之使用目的不能分割或契約訂有不分割之期限者，
    不在此限，民法第823條第1項定有明文，經查，系爭土地依
    其使用目的並非不能分割，且兩造亦無不能分割之協議，揆
    諸前開規定，原告自得請求分割共有物，被告雖抗辯不贊成
    分割云云，則屬無據。
　㈤再按共有物若命以原物分配於各共有人或部分共有人，顯有
    困難時，得變賣共有物，以價金分配於各共有人，此觀民法
    第824條第2項規定自明。準此，法院裁判分割共有物，符於
    原物分配顯有困難時，自得將共有物變賣，以價金分配於各
    共有人，以維護共有物之經濟效用，及兼顧共有人之利益與
    實質公平。且定共有物分割之方法，應斟酌共有物之性質、
    價格、使用情形、利用效益，及共有人之意願、利害關係、
    全體利益等為適當之分割，不受共有人所主張分割方法之拘
    束，就分割方法論述如下：
　⒈經查，原告、蔡明輝及蔡明煌、蔡錦坤及劉雅玲、蔡美玉及
    章春霜均主張原物分割云云，並提出如附圖一至三所示分割
    方案，該等分割方案內容雖有不一，卻均將應有部分較少之
    共有人全數劃歸邊緣地帶，並維持共有狀態，然按分割共有
    物係以消滅共有關係為目的，其分割方法，除部分共有人曾
    明示就其分得部分，仍願維持共有關係，或有民法第824條
    第4項規定情形外，不得將共有物之一部分歸部分共有人共
    有，創設另一新共有關係（最高法院110年度台上字第2060
    號意旨可資參照）。而蔡志信等12人、陳秀霞、林群淵、林
    宏洋、蔡昌明、蔡弘信皆以書狀或當庭表示不同意維持共有
    （見本院卷一第54頁至第56頁、卷二第29頁、第148頁），
    且將應有部分較少之共有人劃歸系爭土地邊緣並仍維持共有
    ，亦有忽視渠等共有權利之高度疑慮，此外，原告亦不願意
    採取原物分割金錢補償之方式（見本院卷二第65頁），另一
    方面，倘使採取全面原物分割之方式，依照本件共有人人數
    及應有部分，不僅部分共有人可能分得面積過於狹小，亦將
    使法律關係趨於複雜，進而造成日後使用上困難，無法發揮
    經濟上最大利用價值，應認本件系爭土地以原物分配顯有困
    難。
　⒉原告另主張倘應有部分較少之共有人不願意維持共有，則予
    以變價分割，並依應有部分比例分配價金云云，然按分割方
    法縱使選擇原物分割、變價分割兩者之一或併用兩者，亦屬
    無妨。但就同一共有物對於全體共有人，應採相同之分割方
    法（最高法院74年度第1次民事庭會議決議（二）可資參照
    ），倘使採取原告前開主張之分割方式，將違反就同一共有
    物對於全體共有人應採相同之分割方法，已有疑慮，更遑論
    原告所主張將應有部分較少之共有人先劃歸系爭土地邊緣再
    行拍賣分配價款，亦將使應有部分較多之共有人可藉機排除
    應有部分較少共有人之共有權利，顯然有失公平，自非適當
    之分割方法。
　⒊考量系爭土地位於新北市汐止區，具有一定之市場價值，如
    以變價拍賣之方式，除可由公眾有意願之人以自由、公開程
    序競標外，共有人亦可行使優先承買權，可使系爭土地在自
    由市場競爭之情形下反應出合理且適當之價值，對於全體共
    有人而言，應均屬有利。況除蔡錦坤及劉雅玲之外，其餘到
    場共有人均表明尊重法院決定（見本院卷二第149頁），顯
    見亦不排斥變價分割，是以，本院審酌系爭土地之利用可能
    性、共有人意願、經濟效用、可能衍生之法律關係等一切情
    狀後，認本件分割方法應以變賣系爭土地，並將價金分配於
    各共有人之變價分割方式為適當。
五、綜上所述，原告請求分割系爭土地，為有理由，應予准許，
    惟分割方法不受兩造聲明限制，經本院定本件分割方法為變
    價系爭土地並分配價金予全體共有人，諭知如主文第2項所
    示。
六、本件事證已臻明確，兩造其餘主張陳述及所提之證據，經審
    酌後於本件判決結果無影響，爰不逐一論述，附此敘明。
七、末按因共有物分割、經界或其他性質上類似之事件涉訟，由
    敗訴當事人負擔訴訟費用顯失公平者，法院得酌量情形，命
    勝訴之當事人負擔其一部，民事訴訟法第80條之1定有明文
    。本件分割共有物之方法，本應由法院斟酌何種方式較能兼
    顧各共有人之利害關係、使用情形、共有物之性質及價值、
    經濟效用，符合公平經濟原則，以決定適當之分割方法，不
    因何造起訴而有不同，故原告請求分割之訴雖有理由，惟關
    於訴訟費用負擔，如全部由被告負擔，將顯失公平，爰依前
    開規定，由如附表二所示之人按其應有部分比例各負擔，爰
    諭知如主文第4項所示。
中　　華　　民　　國　　111 　年　　10　　月　　31　　日
                  民事第三庭  法　官  劉育琳　
以上正本係照原本作成。
如對本判決上訴，應於判決送達後20日內向本院提出上訴狀，若
委任律師提起上訴者，應一併繳納上訴審裁判費，否則本院得不
命補正逕行駁回上訴。
中　　華　　民　　國　　111 　年　　10　　月　　31　　日
                              書記官  邱勃英
附表一：
              土     地      標       示      面    積  縣    市 鄉 鎮 市 區  段（小段）    地 號 （平方公尺）  新 北 市   汐 止 區   保 長 段     161    1209.01 
附表二：
編號 姓名 權利範圍  朱淑禎 106039/259920 1 蔡素蘭 1/90 2 蔡杉林 1/48 3 蔡宗春 5/360 4 蔡陳英 2/72 5 蔡政弘 1/960 6 蔡美枝 1/960 7 蔡美敏 1/960 8 蔡美麗之繼承人（賀目史、王素枝、蔡林玉春、蔡美枝、蔡美敏、蔡政弘、蔡淑芬、蔡華芳、蔡瑞文、蔡閔而、蔡昌明） 公同共有1/960 9 廖美女 1/5400 10 蔡志良 37/172800 11 蔡志聰 37/172800 12 蔡志信 37/172800 13 蔡雅玲 37/172800 14 蔡郭玉首 2/480 15 蔡秋桂 1/480 16 蔡素𡚱 1/480 17 蔡清祥之繼承人蔡弘信 1/120 18 蔡梅杏 1/120 19 蔡明輝 177/3420 20 蔡明煌 177/3420 21 蔡美玉 1/60 22 章春霜 3363/17328 23 蔡褚寶珠 1/2880 24 蔡智偉 1/2880 25 蔡旻憲 1/2880 26 蔡亞芸 1/96 27 蔡志偉 1/96 28 蔡政達 5/360 29 陳秀霞 1/60 30 蔡豐旭即蔡政錡 5/720 31 蔡逸翔 5/720 32 林群淵 1/90 33 林宏洋 1/90 34 林政宏 1/180 35 蔡永富 1/180 36 林麗寬 1/180 37 蔡麗惠 1/180 38 蔡永田 1/180 39 劉雅玲 1/72 40 王素枝 1/960 41 蔡瑞文 1/960 42 蔡錦坤 5/120